臺灣高等法院臺中分院刑事裁定
110年度毒抗字第1295號
抗  告  人  
即  被  告  陳惠菁


上列抗告人即被告因聲請觀察勒戒案件，不服臺灣臺中地方法院
中華民國110 年10月12日第一審裁定（110 年度毒聲字第1056號
），提起抗告，本院裁定如下：
    主  文
抗告駁回。
    理  由
一、本件抗告人即被告陳惠菁（以下簡稱抗告人）抗告意旨略以
    ：抗告人的女兒去年剛生產，但在今年1月另1個小孩溢奶死
    亡，導致她有時候怪怪的，也有產後憂鬱症，所以抗告人現
    在都在幫她顧小孩，如果抗告人去觀察、勒戒，那女兒、孫
    女她們該怎麼辦，懇請鈞院准予替代療法，讓抗告人去醫院
    喝美沙冬等語。
二、按毒品危害防制條例業於本件抗告人行為後之民國109 年1 
    月15日修正公布，並於同年7 月15日施行，其中同條例第20
    條將第3 項有關觀察、勒戒或強制戒治執行完畢釋放後得適
    用前2 項 規定之期間，由「5 年後」再犯第10條之罪修正
    為「3 年後」再犯；復依同條例第35條之1 第1 款規定，修
    正施行前犯第10條之罪之案件，於修正施行後，偵查中之案
    件應由檢察官依修正後同條例第20條第3 項、第1 項之規定
    ，聲請法院裁定觀察、勒戒。復對於毒品危害防制條例第20
    條第3 項及第23 條第2 項所謂「3 年後（內）再犯」，應
    跳脫以往窠臼，以「3 年」為期，建立「定期治療」之模式
    。其規定中所謂「3 年後再犯」，只要本次再犯（不論修正
    施行前、後）距最近1 次觀察、勒戒或強制戒治執行完畢釋
    放，已逾3 年者，即該當之，不因期間有無犯第10條之罪經
    起訴、判刑或執行而受影響（最高法院刑事大法庭109 年度
    台上大字第3826號裁定意旨參照）。又毒品危害防制條例第
    20條第1 項規定之施以觀察、勒戒，係保安處分之一種，其
    明文規定：犯該條例第10條之罪者，檢察官應聲請法院裁定
    ，可知該條係強制規定，除有毒品危害防制條例第21條第1 
    項規定犯同條例第10條之罪者，於犯罪未發覺前，自動向衛
    生福利部指定之醫療機構請求治療，醫療機構免將請求治療
    者送法院或檢察機關，及同條例第24條第1 項規定檢察官先
    依刑事訴訟法第253 條之1 第1 項、第253 條之2 之規定，
    為附命完成戒癮治療之緩起訴處分時，不適用第20條第1 項
    之程序外，犯毒品危害防制條例第10條之罪者，檢察官即應
    向法院提出聲請裁定其入勒戒處所觀察、勒戒，且凡經檢察
    官聲請，法院亦僅得依法裁定令入勒戒處所執行觀察、勒戒
    ，以查其是否仍有施用毒品傾向，並據以斷定幫助受處分人
    澈底戒毒之方法，尚無自由斟酌以其他方式替代之權。
三、再毒品危害防制條例於民國97年4月30日修正後，就18歲以
    上施用毒品者進入司法程序之戒癮治療方式，採取「觀察、
    勒戒或強制戒治」及「附命戒癮治療緩起訴」雙軌制，立法
    者旨在設計多元處遇，以達對施用毒品者有效治療、戒毒自
    新之目的，究應採機構或社區處遇方式，立法者賦予檢察官
    裁量權，「得」依職權於個案中具體審酌決定。被告是否適
    用毒品危害防制條例第24條第1 項（行政院公告自110 年5 
    月1 日施行）第1 項、第3 項、第4 項所定之戒癮治療程序
    ，原係法律賦予檢察官之裁量權限，即檢察官對於適於緩起
    訴處分之被告，「得」依行政院所訂頒之毒品戒癮治療實施
    辦法及完成治療認定標準，選擇實施對象、內容、方式與執
    行之醫療機構，於緩起訴處分時，為附命完成之處分，此項
    檢察官之裁量職權，除檢察官有違法或濫用其裁量權之情事
    外，要非法院所得審酌。又前開戒癮治療認定標準第2 條第
    2 項規定：「被告有下列情事之一時，不適合為附命完成戒
    癮治療之緩起訴處分。但無礙其完成戒癮治療之期程者，不
    在此限：一、緩起訴處分前，因故意犯他罪，經檢察官提起
    公訴或判決有罪確定。二、緩起訴處分前，另案撤銷假釋，
    等待入監服刑。三、緩起訴處分前，另案羈押或執行有期徒
    刑」列舉之3 款情事，僅係在提供檢察官於審酌個案是否為
    附命完成戒癮治療之緩起訴處分時之負面表列取捨參考，不
    得據此反面推認，謂不具上開各款情形者，檢察官即應就該
    個案為附命完成戒癮治療之緩起訴處分，而不得聲請觀察、
    勒戒，抑或執此即認被告享有請求檢察官必須對其個案為附
    命完成戒癮治療之緩起訴處分之權利。
四、經查：
　㈠抗告人有於108 年7 月25日上午10時40分為警採尿時點回溯9
    6小時內之某時，在不詳地點，以不詳方式施用第一級毒品
    海洛因1 次之事實，業據抗告人於偵查中坦承不諱，且抗告
    人為警查獲後所採集之尿液檢體，鑑驗結果呈嗎啡、可待因
    陽性反應乙節，有臺中市政府警察局第四分局偵辦毒品案件
    尿液檢體對照表、勘察採證同意書、詮昕科技股份有限公司
    濫用藥物尿液檢驗報告存卷可憑，足認抗告人之自白與事實
    相符，抗告人前揭施用第一級毒品之犯行，應堪認定。又抗
    告人合於毒品危害防制條例第20條第3項所定距離前次觀察
    、勒戒執行完畢3年後再犯之情形，檢察官聲請將抗告人送
    勒戒處所觀察、勒戒，於法有據，應予准許，此經原審裁定
    說明甚詳。
　㈡按是否准予替代療法，係法律賦予檢察官之裁量權，本件檢
    察官既依法向原審聲請將抗告人送勒戒處所施以觀察、勒戒
    ，法院應就檢察官聲請觀察、勒戒之內容審酌有無理由而為
    裁定，並無就個案情節斟酌有無施以觀察、勒戒之權限。而
    經核閱偵查卷宗，檢察官於聲請書表示：「本件被告施用第
    一級毒品犯行，距離前次觀察、勒戒執行完畢已逾3年，又
    被告經本署傳喚未到庭，顯無配合戒癮治療之意願，不宜予
    以緩起訴處分，爰依毒品危害防制條例第20條第3項規定及
    最高法院109年台上大字第3826號刑事裁定意旨，聲請將被
    告送勒戒處所觀察、勒戒」等語（見臺灣臺中地方檢察署11
    0 年度毒偵字第1765號卷第95頁）。則檢察官斟酌本件個案
    情節後，未依刑事訴訟法第253 條之1 規定對抗告人為附命
    完成戒癮治療之緩起訴處分程序，而係向法院聲請裁定觀察
    、勒戒，顯是已經根據抗告人狀況為裁量，且其裁量在形式
    上並無違法或明顯濫用之情事，法院自應予以尊重。
  ㈢至於抗告意旨稱為患有產後憂鬱症之女兒及孫女之主要照顧
    者等情，並未提出證據以供查證，而若抗告人所述為真，其
    情固值憐憫，然其應尋求其他親友或社福單位協助以照料其
    女兒及孫女始為正途，依上開說明，法院並無自由斟酌以其
    他方式替代之權，附此敘明。
五、綜上所述，原審准許檢察官之聲請，裁定抗告人令入勒戒處
    所觀察、勒戒，經核於法並無違誤。抗告意旨執前詞請求撤
    銷原審裁定，尚非可採，其抗告為無理由，應予駁回。
據上論斷，應依刑事訴訟法第412 條，裁定如主文。
中　　華　　民　　國　　110 　年　　11　　月　　11　　日
　　　　　　刑事第八庭　審判長法　官　林  清  鈞
                              法　官  黃  小  琴
                              法　官  郭  瑞  祥
以上正本證明與原本無異。
不得抗告。 
                              書記官  賴  淵  瀛

中　　華　　民　　國　　110 　年　　11　　月　　11　　日